臺灣臺北地方法院民事裁定　　　　　　　99年度訴字第5500號
原　　　　　告　官香玫
　　　　　　　　陳怡銓
　　　　　　　　曾俊桐
　　　　　　　　黃小莉
　　　　　　　　許淑芬
　　　　　　　　張麗英
　　　　　　　　胡金市
　　　　　　　　曾金標
　　　　　　　　黃柏竣
　　　　　　　　張玉花
　　　　　　　　謝萬居
　　　　　　　　郭秀玉
　　　　　　　　詹快
　　　　　　　　張淑真
　　　　　　　　陳淑媚
　　　　　　　　李潤香
　　　　　　　　黃國雄
　　　　　　　　黃雋恆
　　　　　　　　謝國琛
　　　　　　　　江雅玲
　　　　　　　　陳碧蓮
　　　　　　　　柯雅馨
　　　　　　　　林何秀珍
　　　　　　　　劉美弘
　　　　　　　　葉欣宜
　　　　　　　　劉森奎
　　　　　　　　李泳家
　　　　　　　　劉豐洋
　　　　　　　　邱癸霓
　　　　　　　　陳耿彬
　　　　　　　　楊國先
　　　　　　　　王網
　　　　　　　　王秋蓉
　　　　　　　　邱淑娟
　　　　　　　　趙芳瑜
　　　　　　　　蔡宥箴
　　　　　　　　卓秀蘭
　　　　　　　　陳進金
　　　　　　　　王修卿
　　　　　　　　陳玟靜
　　　　　　　　黃麗蓉
　　　　　　　　陳琮文
上列四二名原告
共同訴訟代理人　熊治璿律師
被　　　　　告　陳元忠　　住花蓮縣花蓮市○○路一一五巷四
　　　　　　　　　　　　　　二號
　　　　　　　　　　　　　居臺北市大安區○○○路○段四一
　　　　　　　　　　　　　　號九樓之二
　　　　　　　　周定呈　　住新北市○○區○○路三段五巷十
　　　　　　　（原名周建仲）一號四樓
　　　　　　　　羅宇宸　　住臺北市○○區○○路一八一號五
　　　　　　　　　　　　　　樓
　　　　　　　　高錦崑　　住新北市○○區○○路二號
　　　　　　　　　　　　　居臺北市○○區○○街一一０號三
　　　　　　　　　　　　　　樓
　　　　　　　　高菁菁　　住新北市新店區○○○路十一號一
　　　　　　　　　　　　　　樓之六
　　　　　　　　邱文金　　籍設臺北市○○區○○路四三九號
　　　　　　　　　　　　　　　三樓（臺北市士林區戶政事務
　　　　　　　　　　　　　　　所）
　　　　　　　　　　　　　居新北市○○區○○街三一號一樓
　　　　　　　　　　　　　　臺北市○○區○○路七七號
　　　　　　　　藍敏慈　　住宜蘭縣壯圍鄉○○村○○路○段
　　　　　　　　　　　　　　三四七巷十八號
　　　　　　　　李昱輝　　住宜蘭縣礁溪鄉○○村○○路四十
　　　　　　　　　　　　　　巷二號
　　　　　　　　　　　　　居宜蘭縣壯圍鄉○○路○段三四七
　　　　　　　　　　　　　　巷十八號
　　　　　　　　鄭俊雄　　住新北市○○區○○路二段八九巷
　　　　　　　　　　　　　　三弄一號四樓
　　　　　　　　陳義閎　　住臺北市○○區○○路八０五巷二
　　　　　　　　　　　　　　號三樓之四
上列當事人間本院民國九十九年度訴字第五五００號請求侵權行
為損害賠償事件，本院就被告陳元忠、周定呈、羅宇宸、高錦崑
、高菁菁、邱文金、藍敏慈、李昱輝、鄭俊雄、陳義閎部分裁定
如下：
    主    文
原告之訴及其假執行之聲請均駁回。
訴訟費用由原告負擔。
    理    由
一、按因犯罪而受損害之人，於刑事訴訟程序得附帶提起民事訴
    訟，對於被告及依民法負賠償責任之人，請求回復其損害；
    前項請求之範圍，依民法之規定，刑事訴訟法第四百八十七
    條固有明文，然刑事庭移送民事庭之附帶民事訴訟，僅移送
    後之訴訟程序，應適用民事訴訟法，若移送前之訴訟行為是
    否合法，仍應依刑事訴法決定之（第四九四條），第一審刑
    事庭依刑事訴訟法第五百零八條第一項，移送民事庭之附帶
    民事訴訟，其提起合法與否，自應依刑事訴訟法予以判斷，
    不得於移送民事庭後，將關於獨立民事訴訟追加他訴之法規
    溯及於附帶民事訴訟提起之時而適用之，遂認附帶民事訴訟
    為合法；因犯罪而受損害之人，於刑事訴訟程序固得附帶提
    起民事訴訟，對於被告請求回復其損害，但其請求回復之損
    害，以被訴犯罪事實所生之損害為限，否則縱令得依其他事
    由，提起民事訴訟，亦不得於刑事訴訟程序附帶為此請求；
    附帶民事訴訟，係因犯罪而受損害之人請求回復其損害之程
    序，其請求之範圍，應依民法之規定，故附帶民事訴訟必限
    於起訴之犯罪事實侵害個人私權致生損害者，始得提起之，
    最高法院民國四十一年台上字第五十號、二十六年鄂附字第
    二二號、六十年台上字第六三三號著有判例闡釋甚明。又違
    反銀行法之行為，縱有其事，係破壞國家有關經營銀行業務
    應經特許之制度，而非直接侵害個人法益之犯罪，抗告人亦
    非因相對人犯銀行法之罪而受損害之人，依前開判例要旨，
    其提起刑事附帶民事訴訟，請求相對人賠償，自非合法，最
    高法院八十年度台抗字第二四０號亦有裁判可資參照。次按
    刑事訴訟諭知無罪、免訴或不受理之判決者，應以判決駁回
    原告之訴，刑事訴訟法第五百零三條第一項前段規定甚明。
二、本件原告因被告陳元忠、周定呈（原名周建仲，民國九十九
    年十一月十日更名）、吳宜蓁、鍾家丞、羅宇宸、張嘉雯、
    高錦崑、高菁菁、高韻庭、林秀珍、邱文金、陳欣欣、藍敏
    慈、李東洋、李昱輝、李奕戩、李星壇、鄭俊雄、張芳玉、
    陳義閎、采岑、蘇建芳、韓明澄、陳湘涵、羅光榮、蔣素
    珠等二十六人違反銀行法第二十九條、公平交易法第二十三
    條規定，犯銀行法第一百二十五條第一項後段、公平交易法
    第三十五條第二項、商業會計法第七十一條第一款及刑法第
    三百三十九條第一項等案件，於本院九十八年度金重訴字第
    三七號、九十九年度金重訴字第十、十二號違反銀行法等刑
    事訴訟程序附帶提起民事訴訟（九十九年度重附民字第一七
    、五二號），請求判令被告連帶給付原告各如附表所示之金
    額共新臺幣（下同）一千五百八十四萬元，及自起訴狀繕本
    送達被告之翌日起至清償日止，按週年利率百分之五計算之
    利息，並陳明願供擔保請准宣告假執行，經刑事庭依刑事訴
    訟法第五百零四條第一項規定，將其附帶之民事訴訟，以裁
    定移送民事庭（其中被告吳宜蓁、鍾家丞、張嘉雯、高韻庭
    、林秀珍、陳欣欣、李東洋、李奕戩、張芳玉、采岑、蘇
    建芳、韓明澄、陳湘涵、羅光榮十四人部分業經本院於一０
    ０年五月三日裁定駁回確定，被告李星壇、蔣素珠二人部分
    則由本院於一００年五月三十一日另行裁定駁回）。
三、經查：
（一）本件原告主張：被告陳元忠、周定呈、吳宜蓁、鍾家丞、
      羅宇宸、張嘉雯、高錦崑、高菁菁、高韻庭、林秀珍、邱
      文金、陳欣欣、藍敏慈、李東洋、李昱輝、李奕戩、李星
      壇、鄭俊雄、張芳玉、陳義閎、采岑、蘇建芳、韓明澄
      、陳湘涵、羅光榮、蔣素珠等二十六人為「消費者日報聯
      合禮券整合行銷」吸金集團成員，明知非銀行不得向多數
      人或不特定之人收受款項或吸收資金，及不得為基於介紹
      他人加入以取得佣金、獎金或其他經濟利益之多層次傳銷
      ，仍藉消費者日報「聯合禮券整合行銷」專案為名，並陸
      續舉辦旅遊、抽獎活動，遊說招攬民眾加入會員，並繳交
      入會保證金，會員依投資或吸收下線金額分為「大盤」一
      千萬元以上、「中盤」一百萬元以上、「小盤」十萬元以
      上，每月得收取保證金百分之十五（「大盤」）、十（「
      中盤」）、五（「小盤」）之車馬費，及面額為保證金數
      額百分之五之各式禮券，如推薦他人投資加入下線會員，
      每月尚可得下線會員保證金數額百分之十（「大盤」）、
      五（「中盤」）、二‧五（「小盤」）計算之管理費以為
      推薦獎金，被告並在金融機構設立公款收支帳戶供會員以
      現金或匯款方式繳付保證金，並得以禮券、在新北市○○
      區○○街四二八號一樓「阿亮的店」以刷卡購買高爾夫球
      具方式繳付入會保證金，使渠等個別繳付如附表所示之金
      額，合計受有一千五百八十四萬元之損害，爰依民法第一
      百八十四條、第一百八十五條規定請求前述被告二十六人
      連帶如數賠償，並支付自起訴狀繕本送達被告之翌日起至
      清償日止，按週年利率百分之五計算之利息。
（二）本院九十八年度金重訴字第三七號、九十九年度金重訴字
      第十、十二號違反銀行法等第一審刑事判決認定被告陳元
      忠、周定呈、羅宇宸、高錦崑、高菁菁、邱文金、藍敏慈
      、李昱輝、鄭俊雄、陳義閎分別違反銀行法第二十九條、
      公平交易法第二十三條之規定，或以明知為不實之事項，
      而填製會計憑證或記入帳冊，或意圖為自己或第三人不法
      之所有，以詐術使人將本人或第三人之物交付，分別犯銀
      行法第一百二十五條第一項後段非法經營收受存款業務罪
      、公平交易法第三十五條第二項非法多層次傳銷罪、商業
      會計法第七十一條第一款不實填記會計憑證帳冊罪、刑法
      第三百三十九條第一項詐欺取財罪，有前述刑事判決附卷
      可稽。
（三）而銀行法第二十九條、公平交易法第二十三條、商業會計
      法第七十一條所保護為國家社會公法益，並非個人私權法
      益，此觀銀行法第二十九條立法理由：「經營收受存款，
      屬於金融機構之專業，為現代國家銀行業務之常軌，良以
      金融機構之功能，在溝通儲蓄與投資，並使社會資金獲得
      有效之利用，而政府為保障存款人之權益，並確保金融政
      策之貫徹，對金融機構宜有相當之管理，如聽任非金融機
      構經營存款業務，極易導致擾亂金融，危害社會大眾」，
      公平交易法第二十三條立法理由：「多層次傳銷，並非均
      為不正當之銷售方式，惟因其變型態樣繁多，如其參加人
      所得之伕金、將亙或其他經濟利益，主要係基於介紹他人
      參加，則後參加者必因無法覓得足夠之人頭而遭經濟上之
      損失，其發起或推動之人則毫無風險，且獲暴利，可能破
      壞市場機能，甚或造成社會問題，撤對此項多層次傳銷明
      文加以禁止」；商業會計法第七十一條立法理由：「偽造
      、變造會計憑證、帳簿報表內容而使會計資訊不實時，已
      有生損害於公眾或利害關係人之虞」等節即明，是違反銀
      行法第二十九條、公平交易法第二十三條之規定，所犯銀
      行法第一百二十五條第一項後段非法經營收受存款業務罪
      、公平交易法第三十五條第二項非法多層次傳銷罪，及犯
      商業會計法第七十一條第一款不實填記會計憑證帳冊罪，
      均非直接侵害個人法益之犯罪，本件原告並非被告陳元忠
      、周定呈、羅宇宸、高錦崑、高菁菁、邱文金、藍敏慈、
      李昱輝、鄭俊雄、陳義閎前述三項犯罪之直接被害人，不
      得依刑事訴訟法第四百八十七條第一項之規定提起附帶民
      事訴訟程序。
（四）被告陳元忠、周定呈、羅宇宸、高錦崑、高菁菁、邱文金
      、藍敏慈、李昱輝、鄭俊雄、陳義閎雖均另犯刑法第三百
      三十九條第一項詐欺取財罪，惟本件第一審刑事判決認定
      渠等犯刑法第三百三十九條第一項詐欺取財罪之行為係：
      陳元忠、周定呈、羅宇宸、高錦崑、高菁菁、邱文金、藍
      敏慈、陳義閎為達迅速招攬會員加入「消費者日報聯合禮
      券整合行銷」之目的，自九十七年十二月二十二日起至九
      十八年八月二十六日止，由渠等與明知無實際消費事實之
      邱文金、李昱輝、鄭俊雄、陳義閎及訴外人呂碧霞等人，
      持信用卡至臺北縣三重市（現新北市三重區○○○街四二
      八號一樓「阿亮的店」刷卡，將不實刷卡紀錄登載業務上
      作成之商業會計憑證或在顯示交易成功之簽帳單上簽名，
      以電子終端機結帳並傳輸予各持卡人之發卡銀行以行使，
      使各該發卡銀行誤信確有該等消費事實、信用評估錯誤，
      陷於錯誤給付合計六千六百七十九萬二千四百八十元之款
      項，本院九十八年度金重訴字第三七號、九十九年度金重
      訴字第十、十二號違反銀行法等案件刑事判決（第二三、
      二四頁）事實欄第六點、（第六二至六八頁）理由欄丙部
      分第貳大點第六點、（第七三至七六頁）理由欄丙部分第
      大點第四、五點論述詳明，亦即就陳元忠、周定呈、羅
      宇宸、高錦崑、高菁菁、邱文金、藍敏慈、李昱輝、鄭俊
      雄、陳義閎所犯刑法第三百三十九條第一項詐欺取財罪部
      分，犯罪被害人為各該信用卡持卡人之「發卡銀行」，並
      非原告等會員，堪以認定。
（五）至被告陳元忠、周定呈、羅宇宸、高錦崑、高菁菁、邱文
      金、藍敏慈、李昱輝、鄭俊雄、陳義閎雖亦經檢察官起訴
      對原告等會員另犯刑法第三百三十九條第一項詐欺取財罪
      部分，但經本院第一審刑事判決認定：陳元忠、周定呈、
      羅宇宸、高錦崑、高菁菁、邱文金、藍敏慈、李昱輝、鄭
      俊雄、陳義閎等人固係向原告等不特定多數人收受款項、
      吸收資金，但約定返還本金或給付相當或高於之本金，陳
      元忠所收領之五億八千零六十九萬餘元，扣除經扣押之九
      千三百九十二萬餘元、已經支出之車馬費、禮券及獎金等
      三億九千四百零七萬七千元、舉辦活動、餐會等支付之七
      千零九萬餘元，僅餘三百一十一萬餘元，難認意圖為自己
      不法之所有，會員實際上並無意查究陳元忠、周定呈、羅
      宇宸、高錦崑、高菁菁、邱文金、藍敏慈、李昱輝、鄭俊
      雄、陳義閎等人如何以會員繳付之保證金獲取高額報酬，
      而係期望自身在「消費者日報聯合禮券整合行銷」活動無
      以為繼前儘速獲利，不能認為係陷於錯誤而給付保證金、
      加入「消費者日報聯合禮券整合行銷」活動，並無證據認
      為陳元忠、周定呈、羅宇宸、高錦崑、高菁菁、邱文金、
      藍敏慈、李昱輝、鄭俊雄、陳義閎有共同詐欺會員財產之
      犯罪證據，不能證明陳元忠、周定呈、羅宇宸、高錦崑、
      高菁菁、邱文金、藍敏慈、李昱輝、鄭俊雄、陳義閎對會
      員犯有刑法第三百三十九條第一項詐欺取財罪，但此部分
      因與渠等所犯違反銀行法、公平交易法、商業會計法犯行
      有一罪關係，不另為無罪之諭知，此亦經本院九十八年度
      金重訴字第三七號、九十九年度金重訴字第十、十二號違
      反銀行法等案件刑事判決（第八六至九一、九七頁）理由
      欄丙部分第肆大點第二點、第七點記載明確，原告等會員
      非因陳元忠、周定呈、羅宇宸、高錦崑、高菁菁、邱文金
      、藍敏慈、李昱輝、鄭俊雄、陳義閎犯罪而受損害之人，
      殆無疑義。
（六）綜上所述，本件原告並非被告陳元忠、周定呈、羅宇宸、
      高錦崑、高菁菁、邱文金、藍敏慈、李昱輝、鄭俊雄、陳
      義閎所犯違反銀行法第一百二十五條第一項後段、公平交
      易法第三十五條第二項、商業會計法第七十一條第一款、
      刑法第三百三十九條第一項犯罪之直接被害人，經檢察官
      指為犯罪被害人而起訴部分，復經法院諭知無罪之判決，
      依法應由刑事庭逕予判決駁回，各原告之請求關於陳元忠
      、周定呈、羅宇宸、高錦崑、高菁菁、邱文金、藍敏慈、
      李昱輝、鄭俊雄、陳義閎部分，於法仍有未合，不應准許
      。
四、揆諸首揭判例、說明，原告之訴關於被告陳元忠、周定呈、
    羅宇宸、高錦崑、高菁菁、邱文金、藍敏慈、李昱輝、鄭俊
    雄、陳義閎部分亦難認為合法，應予駁回，該部分假執行之
    聲請亦失所附麗，爰併駁回之。
五、依民事訴訟法第二百四十九條第一項第六款、第九十五條、
    第七十八條，裁定如主文。
中    華    民    國   100    年    5     月    31    日
                    民事第一庭  法  官  洪文慧
以上正本係照原本作成。
如對本裁定抗告須於裁定送達後十日內向本院提出抗告狀，並繳
納抗告費新臺幣一千元。
中    華    民    國   100    年    5     月    31    日
                                書記官  林芝儀
附表：原告投資暨請求數額表